【裁判字號】    99,事聲,5
【裁判日期】    990203
【裁判案由】    聲明異議
【裁判全文】
臺灣板橋地方法院民事裁定               99年度事聲字第5號
異  議  人  甲○○
相  對  人  台北富邦商業銀行股份有限公司
法定代理人  乙○○
上列當事人間聲請支付命令事件，異議人即債務人對於本院司法
事務官於民國98年12月21日就本院98年度司促字第42796號支付
命令事件所為駁回其支付命令異議之裁定，聲明異議，本院裁定
如下：
    主  文
原裁定廢棄。
    理  由
一、按「當事人對於司法事務官處理事件所為之終局處分，得於
    處分送達後十日之不變期間內，以書狀向司法事務官提出異
    議。但支付命令之異議仍適用第518條及第519條之規定。司
    法事務官認前項異議有理由時，應另為適當之處分；認異議
    為無理由者，應送請法院裁定之。法院認第1 項之異議為有
    理由時，應為適當之裁定；認異議為無理由者，應以裁定駁
    回之。」民事訴訟法第240條之4第1項、第2項、第3項分別
    定有明文。查本件異議人就本院司法事務官於民國98年12月
    21日98年度司執字第42796號裁定以「本件異議於98年12 月
    9日始提出異議，顯逾法定期間」而駁回其聲明異議之終局
    處分（依民事訴訟法第240條之2條第1項規定以「裁定」名
    稱為之）聲明異議，是本院自應依法就司法事務官所為之裁
    定，審究異議人之異議有無理由，合先說明。
二、本件聲明異議意旨略以：
  (一)異議人前依民事訴訟法第516條第1項之規定，對鈞院98年度
    司促字第42796號支付命令聲明異議，惟經鈞院以本件支付
    命令正本業於民國98年10月9日寄存於延平派出所，而異議
    人至98年12月9日始提出異議，顯逾法定期間為由，司法事
    務官於98年12月21日裁定駁回異議人對本件支付命令之異議
    聲明。異議人之戶籍雖登記於「台北市大同區○○○路167
    巷11號2樓」，惟異議人實際上並未居住於上開戶籍登記之
    房屋內，而係居住於「台北縣中和市○○路277號7樓之2」
    房屋內。再者，前開戶籍登記房屋內並無異議人之同居人或
    受僱人居住於內，前開戶籍登記房屋並非對異議人合法送達
    之住所。本件支付命令之債權人台北富邦商業銀行股份有限
    公司前以信函向異議人主張權利時，亦係以異議人之實際居
    住房屋（即台北縣中和市○○路277 號7樓之2）為異議人之
    收件地址，而非以前開戶籍登記房屋為收件地址，除足證明
    異議人之住所確已變更外，更證明異議人實際居於台北縣中
    和市○○路277號7樓之2房屋內之事實，已早為債權人所明
    知，惟相對人仍將前開戶籍登記房屋地址列為異議人之住所
    ，進而向鈞院聲請對異議人核發支付命令，顯屬違誤。本件
    支付命令寄存送達於非異議人之住所顯非適法，基此，本件
    支付命令之合法送達日期，自應為異議人實際收受之日，異
    議人係於98年12月9日對本件支付命令聲明異議，自生民事
    訴訟法第516條第1項所定異議之效力，司法事務官竟處分駁
    回異議人異議，爰求為廢棄原裁定等語。
  (二)異議人於「台北市大同區○○○路167巷11號2樓」戶籍址自
    95年10月3日起迄今，均由第三人許國龍承租占有使用中，
    異議人及家屬均未居住於此。異議人與兄王錦廷均係該戶籍
    址房屋之所有權人，二人應有部分各25分之1，王錦廷於96
    年間因積欠銀行債務，由彰化商業銀行向台灣士林地方法院
    聲請對王錦廷所有上開房屋應有部分予以強制執行，當時法
    院於拍賣條件中已明白記載系爭房屋由第三人許國龍基於租
    賃關係占有中，拍定後不點交等語，目前該房屋仍由第三人
    許國龍繼續承租占有使用中，異議人並未實際居住於內。又
    異議人設籍於此，係基於台北市之兒童福利優於台北縣之故
    ，始將異議人及子鄔以謙設籍於該處，但仍實際居住於台北
    縣中和市○○路房屋內。再依中和市○○路房屋所屬之「天
    下為公社區」管理委員會已開立證明文件，及中和市力行里
    里長均證明書，證明異議人確實居於中和市○○路房屋內，
    此外，中和市○○路房屋之房屋稅、地價稅之納稅義務人均
    為異議人，該房屋之住宅火災險及地震險之要保人及被保險
    人亦為異議人，且與異議人生活息息相關之電信費用帳單、
    信用卡帳單等，均以中和市○○路房屋為送達住址，相對人
    對異議人催告履行保證人債務時，亦係以中和市○○路房屋
    為通信地址，顯見異議人實際居住於中和市○○路房屋，且
    為相對人所明知。
三、經查：
  (一)按民事訴訟法第138條所規定之寄存送達，限於不能依同法
    第136條及第137條規定行送達者，始得為之，設其送達之處
    所，雖原為應受送達人之住居所、事務所或營業所而實際上
    已變更者，該原住居所、事務所或營業所，即非應為送達之
    處所，自不得於該原處所為寄存送達。又依第138條之規定
    為寄存送達，除須將應送達之文書寄存送達地之自治或警察
    機關外，並須製作送達通知書，記明寄存文書之處所，黏貼
    於應受送達人住居所、事務所或營業所門首，俾應受送達人
    知悉寄存之事實，前往領取，二者缺一均不能謂為合法之送
    達。（最高法院64年度台抗字第481號判例意旨參照）又依
    一定之事實，足認以久住之意思，住於一定之區域者，即為
    設定其住所於該地，為民法第20條所明定，是我國民法關於
    住所之設定，兼採主觀主義及客觀主義之精神，必須主觀上
    有久住一定區域之意思，客觀上有住於一定區域之事實，該
    一定之區域始為住所，故住所並不以登記為要件。又戶籍法
    為戶籍登記之行政管理規定，戶籍地址乃係依戶籍法所為登
    記之事項，戶籍地址並非為認定住所之唯一標準。（最高法
    院93年度台抗字第393號裁判意旨參照）
  (二)本院98年度司促字第42796號支付命令之送達異議人，係於
    98年10月9日以異議人之戶籍址即台北市大同區○○○路167
    巷11號2樓為送達地址，而於同日寄存於台北市政府警察局
    大同分局延平派出所，並由郵務人員作送達通知書2份，1
    份黏貼於應受送達人住居所門首，另1份置於該送達處所信
    箱，異議人並於98年12月8日始向寄存之派出所具領等情，
    業經本院依職權調閱上開支付命令卷宗，及向台北市政府警
    察局大同分局查明，並有卷附送達證書及簽收文件可稽。惟
    異議人異議上開戶籍址並非其實際居住之處所，業據其提出
    戶籍址房屋前經台灣士林地方法院民事執行處96年度執字第
    15920號拍賣條件記載第三人許國龍承租占有使用拍定後不
    點交之民事執行處通知函影本乙件，且目前仍由第三人承租
    占有中，有卷附房屋租賃契約書影本為證，顯見異議人上開
    戶籍址房屋係由承租人即許國龍占有使用，異議人並非實際
    居住於此。又異議人另提出伊實際居住於台北縣中和市房屋
    所屬之「天下為公社區」管理委員會及中和市力行里里長均
    出具證明書，證明異議人確實居於中和市○○路房屋內。另
    與異議人生活息息相關之電信費用帳單、信用卡帳單等，均
    以中和市○○路房屋為送達住址，有卷附稅捐繳款書、電信
    費用及信用卡帳單影本為證，且相對人對異議人催告履行保
    證人債務時，亦係以中和市○○路房屋為通信地址，亦有卷
    附通知函影本足證，顯見異議人實際居住於「台北縣中和市
    ○○路277號7樓之2」，並非上開支付命令送達異議人之戶
    籍址「台北市大同區○○○路167巷11號2樓」，故本院98年
    度司促字第42796號支付命令之送達異議人，雖於98年10月9
    日以異議人之上開戶籍址為送達地址，而於同日寄存於台北
    市政府警察局大同分局延平派出所，但因實際上上開戶籍址
    並非異議人之住居所，即非應受送達之處所，則依上開說明
    ，自不得於該處所為寄存送達，縱使為寄存送達，亦不生寄
    存送達之效力。原裁定未審究異議人並未居住於寄存送達地
    址，且異議人實際於98年12月8日具領支付命令等情，即以
    「本件異議於98年12月9日始提出異議，顯逾法定期間」而
    駁回其聲明異議之終局處分，尚有未洽。聲明異議意旨指摘
    原裁定不當，求予廢棄，為有理由，應由本院將原裁定廢棄
    ，另由本院司法事務官更為適當之處理。
四、據上論結，本件聲明異議為有理由，依民事訴訟法第240條
    之4第3項前段，裁定如主文。
中    華    民    國    99    年    2    月     3    日
                  民事第三庭    法  官  張紫能
以上正本係照原本作成
如不服本裁定應於送達後10日內向本院提出抗告狀，並應繳納抗
告費新台幣1,000元整。
中    華    民    國    99    年    2    月     3    日
                                書記官  蔡佳容

司法院資訊處製作；財團法人民間司法改革基金會備份。
